臺灣屏東地方法院民事判決　　　　　　　110年度訴字第230號
原　　　告　邱富香　
訴訟代理人　陳樹村律師
　　　　　　高紹珉律師
被　　　告　黃德義　



　　　　　　黃鈞麟　

上 列一 人
訴訟代理人　梁家豪律師
　　　　　　陳世明律師
上列當事人間請求返還借款等事件，本院於民國110年11月2日言
詞辯論終結，判決如下：
    主      文
被告黃德義應給付原告新台幣壹佰零伍萬元，及自民國一一○年
九月二十日起至清償日止，按週年利率百分之五計算之利息。
原告其餘之訴駁回。
訴訟費用由被告黃德義負擔百分之八十三，餘由原告負擔。
本判決原告勝訴部分，於原告以新台幣參拾伍萬元供擔保後，得
假執行；但被告黃德義如以新台幣壹佰零伍萬元為原告預供擔保
，得免為假執行。
    事實及理由
一、本件原告起訴時，訴之聲明為：㈠被告黃德義應給付原告新
    台幣（下同）105 萬元，及自起訴狀繕本送達第31日起至清
    償日止，按週年利率百分之5 計算之利息，㈡確認被告黃德
    義、黃鈞麟間就坐落屏東縣○○鄉○○段000000地號土地（
    下稱系爭土地）於民國101 年11月20日所為之買賣及所有權
    移轉關係不存在，㈢被告黃鈞麟應將系爭土地於101 年11月
    30日所為之所有權移轉登記予以塗銷。於訴狀送達後，原告
    追加客觀預備之訴，訴之聲明改為：㈠被告黃德義應給付原
    告105 萬元，及自起訴狀繕本送達第31日起至清償日止，按
    週年利率百分之5 計算之利息，㈡⒈先位部分：⑴確認被告
    黃德義、黃鈞麟間就系爭土地於101 年11月20日所為之買賣
    及所有權移轉關係不存在，⑵被告黃鈞麟應將系爭土地於10
    1 年11月30日所為之所有權移轉登記予以塗銷；⒉備位部分
    ：⑴被告黃德義、黃鈞麟間就系爭土地於101 年11月20日所
    為之贈與及所有權移轉行為，應予撤銷，⑵被告黃鈞麟應將
    系爭土地於101 年11月30日所為之所有權移轉登記予以塗銷
    。被告對於上開訴之變更、追加無異議，而為本案之言詞辯
    論，則原告所為訴之變更、追加，合於民事訴訟法第255 條
    第1 項第1 款、第2 項規定，應予准許。又被告黃德義未於
    言詞辯論期日到場，核無民事訴訟法第386 條各款所列情形
    ，爰依職權由原告一造辯論而為判決。
二、原告主張：
    ㈠被告黃德義為原告之外甥，前分別向原告借款100 萬元、
      5 萬元，並簽發面額100 萬元、發票日95年12月10日，及
      面額5 萬元、發票日96年2 月25日之支票各1 紙交付原告
      以供清償，詎該等支票經屆期提示均未獲付款，爰依消費
      借貸法律關係，以本件起訴狀繕本之送達，定1 個月為期
      催告被告黃德義還款，而請求被告黃德義加計法定遲延利
      息返還原告105 萬元。又被告黃德義因簽發上開支票交付
      原告，而受有合計105 萬元之利益，原告亦得依票據法第
      22條第4 項規定，請求被告加計法定遲延利息如數償還其
      所受利益（二者請求擇一為有利於原告之判決）。
    ㈡系爭土地前為被告黃德義所有，被告黃德義於101 年11月
      20日與其子即被告黃鈞麟簽訂土地所有權買賣移轉契約書
      ，系爭土地因而於同年月30日移轉登記為被告黃鈞麟所有
      。惟被告黃鈞麟為85年次，於斯時並無資力，則上開買賣
      及所有權移轉行為，乃被告黃德義、黃鈞麟間通謀而為之
      虛偽意思表示，依民法第87條規定為無效。又被告黃德義
      於斯時為被告黃鈞麟之法定代理人，其代理被告黃鈞麟與
      其為上開買賣及所有權移轉行為，違反民法第106 條自己
      代理禁止之規定，依民法第71條規定，亦屬無效。從而，
      原告得請求確認被告黃德義、黃鈞麟間就系爭土地之買賣
      及所有權移轉關係不存在，並依民法第242 條、第113 條
      規定，代位被告黃德義請求被告黃鈞麟將上開所有權移轉
      登記予以塗銷。倘認原告上開請求為無理由，惟被告黃鈞
      麟於本件110 年8 月17日言詞辯論期日自承系爭土地所有
      權之移轉為無償行為，被告黃德義復已無資力清償對原告
      之債務，則上開無償行為顯有害及原告之債權，且原告前
      對被告黃鈞麟提起確認通行權存在之訴時，尚不知被告黃
      德義已全數脫產而陷於無資力，係迄110 年8 月17日始知
      悉有得撤銷之原因，則原告之撤銷權並未因除斥期間經過
      而消滅，得依民法第244 條第1 項規定，請求撤銷被告黃
      德義、黃鈞麟間就系爭土地所為之贈與及所有權移轉行為
      ，並依同條第4 項規定，請求被告黃鈞麟將上開所有權移
      轉登記予以塗銷等語，並聲明：㈠被告黃德義應給付原告
      105 萬元，及自起訴狀繕本送達第31日起至清償日止，按
      週年利率百分之5 計算之利息，㈡⒈先位部分：⑴確認被
      告黃德義、黃鈞麟間就系爭土地於101 年11月20日所為之
      買賣及所有權移轉關係不存在，⑵被告黃鈞麟應將系爭土
      地於101 年11月30日所為之所有權移轉登記予以塗銷；⒉
      備位部分：⑴被告黃德義、黃鈞麟間就系爭土地於101 年
      11月20日所為之贈與及所有權移轉行為，應予撤銷，⑵被
      告黃鈞麟應將系爭土地於101 年11月30日所為之所有權移
      轉登記予以塗銷。㈢第一項聲明，原告願供擔保請准宣告
      假執行。
三、㈠被告黃鈞麟則以：系爭土地為被告黃鈞麟之母陳秀麗出資
      購買，僅係借名登記於被告黃德義名下，被告黃德義、黃
      鈞麟間就系爭土地之買賣及所有權移轉行為，實係陳秀麗
      終止上開借名登記關係，並將系爭土地贈與及移轉予被告
      黃鈞麟所有，自非無效。又原告前於106 年間對被告黃鈞
      麟起訴，請求確認其對系爭土地有通行權存在時，即已知
      悉系爭土地所有權移轉一事，則原告遲至109 年始提起本
      件訴訟，其撤銷權已因1 年除斥期間之經過而消滅，其自
      無從予以撤銷，及請求被告黃鈞麟塗銷所有權移轉登記等
      語，資為抗辯，並聲明：原告之訴駁回。
    ㈡被告黃德義未於言詞辯論期日到場，亦未提出書狀作何聲
      明或陳述。
四、按稱消費借貸者，謂當事人一方移轉金錢或其他代替物之所
    有權於他方，而約定他方以種類、品質、數量相同之物返還
    之契約。借用人應於約定期限內，返還與借用物種類、品質
    、數量相同之物，未定返還期限者，借用人得隨時返還，貸
    與人亦得定1 個月以上之相當期限，催告返還。遲延之債務
    ，以支付金錢為標的者，債權人得請求依法定利率計算之遲
    延利息。但約定利率較高者，仍從其約定利率。民法第474
    條第1 項、第478 條、第233 條第1 項分別定有明文。本件
    原告主張被告黃德義向其借款之事實，業據其提出支票、退
    票理由單為證（見本院卷第27、28、31頁），被告黃德義對
    於原告主張之事實，已於相當時期受合法之通知，而於言詞
    辯論期日不到場，亦未提出準備書狀爭執，依民事訴訟法第
    280 條第3 項前段準用同條第1 項前段規定，應視同自認，
    則原告此部分主張之事實，自堪信為實在。又本件起訴狀繕
    本係於110 年8 月20日送達於被告黃德義之居所，送達後第
    31日為同年9 月20日，從而，原告依消費借貸法律關係，請
    求被告黃德義給付如主文第1 項所示之本金及遲延利息，即
    為有理由，應予准許（原告另依票據法第22條第4 項規定為
    請求部分，核屬選擇的訴之合併，即毋須再加審究）。
五、下列事項，為兩造所不爭執（見本院卷第230 頁），並有戶
    籍資料、土地登記謄本、異動索引、土地登記申請文件附卷
    可稽（見本院卷第41至48、105至157頁），堪認為真實：
  ㈠被告黃德義為原告之外甥，被告黃鈞麟為被告黃德義之子，
    85年7 月21日生。系爭土地前登記於被告黃德義名下，被告
    黃鈞麟於101 年11月20日以其母陳秀麗為法定代理人，與被
    告黃德義就系爭土地簽訂土地所有權買賣移轉契約書，系爭
    土地於同年月30日以買賣為原因移轉登記於被告黃鈞麟名下
    。
  ㈡原告以被告黃德義於95年12月10日、96年2 月25日分別向其
    借款100 萬元、5 萬元為由，聲請本院以107 年度司促字第
    5310號對被告黃德義核發支付命令，該支付命令因逾3 個月
    未送達被告黃德義而失其效力。
六、本件關於被告黃德義、黃鈞麟間就系爭土地之買賣及所有權
    移轉關係是否存在，及贈與及所有權移轉行為得否撤銷等節
    ，其訴訟標的對於被告黃德義、黃鈞麟必須合一確定，則被
    告黃鈞麟所為之抗辯，依民事訴訟法第56條第1 項第1 款規
    定，其效力及於被告黃德義。從而，本件爭點為：
  ㈠系爭土地於移轉登記予被告黃鈞麟所有前，是否為被告黃德
    義所有？
  ㈡原告訴請撤銷被告黃德義、黃鈞麟間就系爭土地之行為，是
    否已逾民法第245 條所定之除斥期間？
七、本院判斷如下：
  ㈠⒈⑴按稱借名登記者，謂當事人約定一方將自己之財產以他
        方名義登記，而仍由自己管理、使用、處分，他方允就
        該財產為出名登記之契約。其成立側重於借名者與出名
        者間之信任關係，在性質上應與委任契約同視。倘其內
        容不違反強制、禁止規定或公序良俗者，固應賦予無名
        契約之法律上效力，並類推適用民法委任之相關規定。
        惟借名登記契約究屬於「非典型契約」之一種，仍須於
        雙方當事人，就一方將自己之財產以他方名義登記，而
        仍由自己管理、使用、處分，他方允就該財產為出名登
        記，相互為合致之意思表示，其契約始克成立。又不動
        產登記當事人名義之法律關係原屬多端，主張借名登記
        者，自應就該借名登記之事實負舉證責任（最高法院10
        0 年度台上字第1972號、102 年度台上字第1833號民事
        判決意旨參照）。
      ⑵本件被告抗辯系爭土地係陳秀麗出資購買，而借名登記
        於被告黃德義名下一節，既為原告所否認，自應由被告
        就此事實負舉證責任，被告則提出不動產買賣契約憑證
        （下稱系爭契約）、財政部臺灣省南區國稅局贈與稅免
        稅證明書為證（見本院卷第173 至187 頁），並聲明以
        系爭土地之共同出賣人黃明財為證人。經查：
        ①系爭土地係於93年11月19日自同段1056地號土地分割
          新增，並於同年月22日因調解共有物分割而登記為被
          告黃德義單獨所有等情，有土地異動索引、分割合併
          歷史資料附卷可稽（見本院卷第105 至110 頁、本院
          106 年度潮簡字第570 號卷一第181 頁）。又訴外人
          邱育蘭為被告黃德義之母，系爭契約之內容為邱育蘭
          等人向黃明財等人買受分割前同段1056地號土地之權
          利等情，亦有戶籍謄本及系爭契約存卷可考（見本院
          卷第47頁），則與前地主簽訂系爭土地買賣契約之當
          事人，原非陳秀麗。
        ②證人黃明財到場證稱：當時有7 、8 戶占用伊與伊兄
          弟共有之土地，伊等向法院起訴請求拆屋還地，判決
          確定後，上開7 、8 戶即向伊等購買土地，簽約時邱
          育蘭本人有來；又邱育蘭向伊等所支付的價金，第1
          次是由邱育蘭給付5 萬元，由黃明佳簽收，另有8 次
          由伊簽收，其中某次為邱育蘭之子「阿義」拿予伊二
          嫂，某些為邱育蘭之媳婦拿予伊二嫂，伊不知邱育蘭
          買受系爭土地後係登記於何人名下，亦不知其資金係
          由何人提供等語（見本院卷第282 至283 頁），則依
          證人黃明財上開證述，尚無從據以認定系爭土地之價
          金係由陳秀麗支付。縱認係陳秀麗出資購買系爭土地
          ，惟系爭土地登記為被告黃德義所有，亦可能係基於
          贈與購地資金或贈與土地之意，無從逕認係借名登記
          。又邱育蘭為被告黃德義之母，陳秀麗前為被告黃德
          義之妻（嗣於105 年間離婚）等情，有戶籍謄本附卷
          可稽（見本院卷第47、48頁），而原告主張邱育蘭先
          前與陳秀麗、被告黃德義、黃鈞麟同住於屏東縣○○
          鄉○○村○○路00號房屋一節，亦為被告所不爭執（
          見本院卷第167 頁），則邱育蘭、陳秀麗與被告黃德
          義、黃鈞麟前為同居共財之親屬，關係親密，縱認向
          黃明財等人買受系爭土地之契約係由陳秀麗保管，或
          系爭土地向來均係由陳秀麗使用，亦不違於常情，仍
          難據此認定系爭土地即為陳秀麗所有並借名登記於被
          告黃德義名下。
        ③至於上開財政部臺灣省南區國稅局贈與稅免稅證明書
          ，固記載被告黃鈞麟受贈系爭土地之贈與稅納稅義務
          人為陳秀麗。惟被告黃鈞麟受讓系爭土地所有權時，
          年僅16歲，為限制行為能力人，依遺產及贈與稅法第
          5 條第5 款及第42條規定，其所購置之財產，視為法
          定代理人或監護人之贈與，原須檢附國稅局發給之贈
          與稅繳清證明書、贈與稅免稅證明書、同意移轉證明
          書或不計入贈與總額證明書，始得辦理所有權移轉登
          記。是以，就系爭土地所有權之移轉申報贈與稅，僅
          係履行法律所規定之義務，以使被告黃鈞麟得辦理所
          有權移轉登記，自無從以贈與稅免稅證明書之記載內
          容，證明系爭土地原為陳秀麗所有，此觀上開贈與稅
          免稅證明書記載：「本證明書不作為贈與財產產權證
          明之用，僅供持向相關主管機關辦理產權移轉登記」
          等語，益發明白。
      ⑶綜上，被告所提出之證據，均不足以證明被告黃德義與
        陳秀麗間就系爭土地有借名登記關係存在。此外，被告
        就系爭土地係陳秀麗出資購買，僅係借名登記於被告黃
        德義名下一節，並未再行提出其他證據加以證明，則其
        此部分之抗辯，尚無可採。
    ⒉⑴按表意人與相對人通謀而為虛偽意思表示者，其意思表
        示無效。虛偽意思表示，隱藏他項法律行為者，適用關
        於該項法律行為之規定，民法第87條第1 項前段、第2
        項定有明文。又無買賣契約存在，而以買賣為不動產之
        移轉原因，固為通謀虛偽意思表示，但其隱藏之他項法
        律行為如已具備成立要件及生效要件，即不得以其為虛
        偽之買賣而請求塗銷該不動產之所有權移轉登記（最高
        法院95年度台上字第2590號民事判決意旨參照）。再上
        訴人間之買賣，縱屬虛偽，惟既隱藏有上開非虛偽之法
        律行為，被上訴人請求確認上訴人間之買賣關係不存在
        ，其在私法上之不安地位，是否得以該確認判決除去之
        ，尚滋疑問（最高法院81年度台上字第1810號民事判決
        意旨參照）。
      ⑵被告黃德義與邱育蘭間就系爭土地並無借名登記關係存
        在，有如前述，系爭土地自為被告黃德義所有。又被告
        黃鈞麟於受讓系爭土地所有權時，年僅16歲，衡情並無
        向被告黃德義買受系爭土地之資力，且被告黃鈞麟亦自
        承其受讓系爭土地為無償行為（見本院卷第229 、230
        頁），堪認被告黃德義、黃鈞麟間就系爭土地之買賣契
        約，為其二人通謀而為之虛偽意思表示，所隱藏者為贈
        與之法律行為，依民法第87條第2 項規定，該虛偽買賣
        行為所隱藏之贈與行為，並不因之而無效，仍應適用關
        於贈與之規定。被告黃德義、黃鈞麟間雖無買賣關係，
        惟被告黃德義係基於贈與契約，將系爭土地移轉為被告
        黃鈞麟所有，該所有權移轉行為與被告黃德義、黃鈞麟
        之真意相符，原屬有效，被告黃德義即無從依民法第11
        3 條規定，請求被告黃鈞麟塗銷所有權移轉登記，原告
        自無從代位被告黃德義行使該權利。又原告既不得請求
        被告黃鈞麟塗銷所有權移轉登記，其在私法上之不安地
        位，尚無從經由確認判決除去之，則其訴請確認被告黃
        德義、黃鈞麟間就系爭土地之買賣關係不存在，即無受
        確認判決之法律上利益。從而，原告先位之訴請求確認
        被告黃德義、黃鈞麟間就系爭土地所為之買賣及所有權
        移轉關係不存在，並請求被告黃鈞麟塗銷所有權移轉登
        記，洵屬無據。
  ㈡⒈按債務人所為之無償行為，有害及債權者，債權人得聲請
      法院撤銷之。前條撤銷權，自債權人知有撤銷原因時起，
      1 年間不行使，或自行為時起，經過10年而消滅。民法第
      244 條第1 項、第245 條分別定有明文。又民法第245 條
      所謂之撤銷原因，係指構成行使撤銷權要件之各事由而言
      ，在無償行為，應自知有害及債權之事實時起算。再該條
      之法定期間為除斥期間，其時間經過時權利即告消滅，此
      除斥期間有無經過，縱未經當事人主張或抗辯，法院亦應
      先為調查認定，以為判斷之依據（最高法院85年台上字第
      1941號民事判例意旨參照）。
    ⒉經查：原告於106 年9 月13日主張其得通行系爭土地，以
      本院106 年訴潮簡字第570 號對被告黃鈞麟提起確認通行
      權存在之訴，並聲請本院以106 年度潮全字第26號假處分
      裁定命被告黃鈞麟同意原告通行系爭土地內面積11.49 平
      方公尺部分及除去該部分之地上物等時，其起訴狀及假處
      分聲請狀內已載明：被告黃德義購買系爭土地，嗣再將系
      爭土地移轉登記予被告黃鈞麟等語，經本院調取上開訴訟
      及假處分事件卷宗查明無訛，堪認原告至遲於106 年9 月
      13日即已明知被告間有移轉系爭土地所有權之行為。又被
      告黃德義簽發面額為5 萬元、票載發票日為96年2 月25日
      之支票1 紙交付原告，該支票屆期提示因存款不足而遭退
      票之事實，有上開支票及退票理由單附卷可稽（見本院卷
      第27、28、31頁），則原告於斯時對被告黃德義之資力已
      陷於窘迫一事，尚無不知之理；核諸本件原告起訴時，即
      主張被告間移轉系爭土地所有權之行為係無償行為，並於
      起訴狀載明：「系爭支票經原告提示遭存款不足為由退票
      ，顯見被告黃德義已無資力」等語（見本院卷第23、24頁
      ），益徵原告於106 年9 月13日（以前）知悉被告間移轉
      系爭土地所有權之行為時，對該行為有害及原告之債權一
      事，自當知之甚明，並非迄110 年8 月17日被告黃鈞麟自
      承系爭土地所有權之移轉為無償行為時，原告始恍然大悟
      。原告遲至109 年11月5 日始訴請撤銷被告間就系爭土地
      之無償行為（見本院卷第19頁），顯已逾1 年之除斥期間
      ，則其依民法第244 條第1 項規定，請求撤銷被告間就系
      爭土地所為之贈與及所有權移轉行為，並依同條第4 項規
      定，請求被告黃鈞麟塗銷所有權移轉登記，即屬無據。
八、綜上所述，本件原告依消費借貸法律關係，請求被告黃德義
    給付其105 萬元，及自起訴狀繕本送達第31日（即110 年9
    月20日）起至清償日止，按週年利率百分之5 計算之利息，
    為有理由，應予准許。另先位之訴請求確認被告黃德義、黃
    鈞麟間就系爭土地之買賣及所有權移轉關係不存在，及請求
    被告黃鈞麟塗銷系爭土地之所有權移轉登記；備位之訴請求
    撤銷被告黃德義、黃鈞麟間就系爭土地所為之贈與及所有權
    移轉行為，及請求被告黃鈞麟塗銷系爭土地之所有權移轉登
    記，均為無理由，應予駁回。原告就請求被告黃德義給付金
    錢部分，陳明願供擔保請准宣告假執行，經核尚無不合，爰
    酌定相當之擔保金額，併准許之，另依職權宣告被告黃德義
    得預供擔保而免為假執行，及酌定該擔保金額。
九、據上論結，原告之訴為一部有理由，一部無理由，依民事訴
    訟法第385 條第1 項後段、第79條、第85條第1 項後段、第
    390 條第2 項、第392 條第2 項，判決如主文。
中    華    民    國    110   年    11    月    16    日
                    民事第二庭    法  官  李珮妤
以上正本係照原本作成。
如不服本判決，應於收受送達後20日內向本院提出上訴書狀，其
未表明上訴理由者，應於提出上訴後20日內向本院補提理由書狀
（均須按他造當事人之人數附繕本）。
中    華    民    國   110    年    11    月    16    日
                                  書記官  姚佳華